【裁判字號】    97,台上,1460
【裁判日期】    970710
【裁判案由】    分配表異議之訴
【裁判全文】
最高法院民事判決            九十七年度台上字第一四六０號
上  訴  人  甲 ○ ○
            乙 ○ ○
            丙 ○ ○
            丁○○○（即蔡明利之承受訴訟人）
            戊 ○ ○（即蔡明利之承受訴訟人）
            己 ○ ○（即蔡明利之承受訴訟人）
            庚 ○ ○（即蔡明利之承受訴訟人）
            辛 ○ ○（即蔡明利之承受訴訟人）
共      同
訴訟代理人  黃 炳 飛律師
被 上訴 人  花旗台灣商業銀行股份有限公司
法定代理人  壬 ○ ○
訴訟代理人  賴 盛 星律師
上列當事人間分配表異議之訴事件，上訴人對於中華民國九十七
年三月四日台灣高等法院第二審更審判決（九十六年度重上更(一)
字第九二號），提起上訴，本院判決如下：
    主  文
原判決廢棄，發回台灣高等法院。
    理  由
本件被上訴人主張：伊為台灣士林地方法院（下稱執行法院）九
十一年度執字第一八二號債務人日元建設股份有限公司（下稱日
元公司）清償債務強制執行事件（下稱系爭執行事件）參與分配
之債權人，上訴人丁○○○、戊○○、己○○、庚○○、辛○○
等五人（下稱丁○○○等五人）之被繼承人蔡明利（於原法院前
審審理中死亡，已由丁○○○等五人承受訴訟）及上訴人甲○○
、乙○○、丙○○（以上三人與蔡明利，下合稱甲○○等人）主
張對於日元公司分別有債權新台幣（下同）七百五十萬元、一千
三百萬元、一億五千二百九十萬元、四千六百二十四萬五千元，
並以確定支付命令為執行名義，聲明參與分配。執行法院就系爭
執行事件分別於民國九十二年三月二十八日及九十三年七月二日
製作分配表（以下分別稱第一次分配表、第二次分配表），將甲
○○等人參與分配之債權列入分配。惟甲○○等人參與分配之債
權係與日元公司通謀虛設之債權，其等自日元公司取得之支票係
以無對價或不相當之對價所取得，伊於分配期日前向執行法院聲
明異議，甲○○等人反對更正分配表等情，爰依強制執行法第四
十一條第一項規定，提起分配表異議之訴，求為將系爭執行事件
第一次分配表及第二次分配表有關甲○○等人應分配之金額均剔
除，減為零元，其剔除之金額應改由伊及其他債權人分配之判決
。
上訴人則以：甲○○等人因貸款與日元公司，而執有日元公司簽
發之支票，於支票提示不獲兌現後，據以聲請支付命令確定，其
等對日元公司確有債權存在等語，資為抗辯。
原審廢棄第一審所為被上訴人敗訴判決，改判如其聲明，無非以
：甲○○等人分別以執有日元公司簽發之支票經提示不獲兌現為
由，聲請對日元公司發支付命令確定，並以確定之支付命令為執
行名義，參與系爭執行事件分配。蔡明利參與分配之債權本金為
七百五十萬元、乙○○為參與分配之債權本金為一億五千二百九
十萬元、丙○○參與分配之債權本金為四千六百二十四萬五千元
甲○○參與分配之債權本金為一千三百萬元。執行法院拍賣債務
人所有之財產後，分別作成第一次分配表及第二次分配表，將甲
○○等人參與分配之債權列入分配等事實，為兩造所不爭，堪信
為真實。按債權人或債務人對於分配表所載各債權人之債權或分
配金額有不同意者，應於分配期日一日前，向執行法院提出書狀
，聲明異議。異議未終結者，為異議之債權人或債務人，得向執
行法院對為反對陳述之債權人或債務人提起分配表異議之訴，強
制執行法第三十九條第一項、第四十一條第一項前段分別定有明
文。依上開規定，債權人或債務人對於各債權人債權之存否、債
權金額之範圍以及債權之優先次序等實體之事項，均得異議。被
上訴人對於甲○○等人得受分配之金額有爭執，並於九十二年五
月十九日對執行法院訂於同年月二十一日實行分配之第一次分配
表聲明異議，上訴人未於分配期日到場，顯係同意依原分配表記
載分配，執行法院通知被上訴人應於分配期日起十日內起訴並向
該處為起訴之證明，被上訴人於同年月三十日提起本件分配表異
議之訴，並於同日向執行法院提出起訴狀影本為證，已遵守強制
執行法第四十一條第三項所定之期間，其起訴自屬合法。次按分
配表異議之訴屬形成之訴，訴訟標的為對分配表之異議權，若原
告係以被告聲明參與分配之債權不存在為異議權之理由，本質上
即寓含有消極確認債權不存在訴訟之性質，則依舉證責任分配法
則，應由主張該債權存在之被告負舉證之責。被上訴人提起本件
分配表異議之訴，否認甲○○等人參與分配之債權存在，依上開
說明，即應由上訴人就甲○○等人與日元公司間之債權債務法律
關係存在乙節負舉證責任。再按票據為文義證券及無因證券，票
據上之權利義務，悉依票上所載文義定之，與其基礎之原因關係
各自獨立，執票人行使票據上權利時，就其基礎之原因關係確係
有效存在，固不負舉證責任。惟執票人自認票據交付之原因關係
為消費借貸者，即應由執票人就該消費借貸關係存在之事實負舉
證責任。上訴人自認甲○○等人係因貸款予日元公司而取得系爭
支票，被上訴人否認甲○○等人與日元公司間有該消費借貸關係
存在，上訴人自應就該消費借貸關係存在之事實負舉證責任。又
按票據為無因證券，交付票據之原因甚多，或為贈與、或為買賣
、或為確保當事人間已存在之法律關係、或為消滅已存在之法律
關係，非僅囿於金錢借貸一端而已，故除別有證據外，僅為票據
之簽發、授受或轉讓，自不足以證明其原因事實。甲○○等人固
持有日元公司所簽發之系爭支票，尚不能憑此即足證明其等與日
元公司間確有消費借貸關係存在。丁○○○等五人辯稱：蔡明利
於八十九年一月五日分別自訴外人陳秀姬及蔡秋哖之帳戶匯款五
十萬元及七百萬元予日元公司，以為借款，而日元公司則簽發付
款人為誠泰銀行西園分行（以下日元公司簽發之支票之付款人均
同），發票日為九十年三月五日，面額七百五十萬元之支票以為
清償云云。惟查蔡明利並未舉證證明其與此資金往來有何關聯，
且該二筆匯款記錄亦無顯示係匯入日元公司帳戶，不足證明為蔡
明利出借予日元公司之款項，蔡明利提出日元公司八十九年一月
五日之會計傳票雖記載蔡明利匯入七百五十萬元，然貸方科目名
稱記載此筆匯款為股本，證人即日元公司負責人劉政照雖證稱：
「不是蔡明利股本，因為我是老闆，為面子問題，叫會計小姐寫
股本，報表比較好看」等語，但與上開會計傳票記載不同，蔡明
利未證明其所提出之傳票科目記載虛偽，空言所辯，並不足採。
甲○○辯稱：伊於八十四年間簽發八紙面額總計二千零四十七萬
元之支票借日元公司，已由日元公司提示兌現，日元公司陸續還
款一千二百萬元，至八十八年四月間尚欠借款計八百萬元，日元
公司即簽發發票日為九十年四月二十六日、面額為八百萬元之支
票予伊作為還款之用，另於八十八年十二月間伊又簽發三紙面額
總計四百九十四萬元之支票貸予日元公司，均由日元公司提示兌
現，日元公司交付發票日為九十年四月二十三日、面額為五百萬
元之支票予伊，為清償憑據云云，固據提出支票影本十一紙為證
，惟查甲○○所提出之支票並無受款人為日元公司或禁止背書轉
讓之記載，甲○○亦未提出上開支票確實由日元公司收受及提示
兌現之證明，況交付票據之原因甚多，不能憑此即足證明甲○○
與日元公司間確有一千三百萬元之消費借貸關係存在。乙○○辯
稱：伊對日元公司有一億五千二百九十萬元之借款債權存在，固
據提出八十六年七月間匯款三次予日元公司，金額共計二千六百
萬元；八十八年十月至八十九年一月間匯款五次予日元公司及該
公司負責人劉政照，金額共計三千九百四十萬元之匯款單，及持
以聲請支付命令之十五紙面額共計一億五千二百九十萬元之支票
為證，然上開匯款金額中，八十八年十二月三十日及八十九年一
月三十一日所匯二百十萬元及八百四十萬元款項之受款人係劉政
照，並非日元公司，自不能主張此二筆款項係借貸予日元公司；
其餘匯款餘額五千四百九十萬元與乙○○聲請參與分配之一億五
千二百九十萬元相去甚遠，況金錢授受之原因關係不僅消費借貸
，是縱認乙○○有匯上開款項入日元公司帳戶，亦不能據此即足
證明上開款項係乙○○貸與日元公司之借款。依日元公司經會計
師葉國隆查核之八十六年資產負債表所示，該公司之「資產總計
」較八十五年增加三千七百萬元，此增加之數額主要由「短期借
款」增加二千萬元、「股東往來」增加約八百萬元，及「股本」
增加九百萬元而來，其中短期借款係向被上訴人擔保借款之款項
，並非向乙○○借貸之款項。而乙○○所主張於八十六年度借予
日元公司之款項為二千六百萬元，占日元公司當年度資產總額五
千二百二十三萬元之一半，竟未於前開資產負債表中為記載，顯
不合常理，再依日元公司經會計師葉國隆查核之八十八年資產負
債表所示，該公司八十八年之「資產總計」較八十七年增加約二
千一百萬元，此增加數額主要為「短期借款」增加五百十五萬元
、「股東往來」增加一千二百七十五萬元，及「存入保證金」增
加一百八十五萬元，其中短期借款係向被上訴人擔保借款之款項
，亦非向乙○○借貸之款項。且證人劉政照證述借款時間與乙○
○所述借款時間點不符，其證言亦不可採信。丙○○辯稱：伊貸
予日元公司四千六百二十四萬五千元，固據提出匯款單五紙及支
付命令為憑。然上開匯款單金額僅二千五百二十萬元，與丙○○
所主張參與分配之債權四千六百二十四萬五千元相去甚遠，且上
開五筆匯款中，僅一筆五百萬元之匯款人為丙○○，其餘之匯款
人均非丙○○，況匯款不能為有借款關係之證明，此外丙○○亦
未能舉證證明其與日元公司間有四千六百二十四萬五千元借貸關
係存在，空言主張，亦無足採。依上所述，上訴人均不能證明其
等對日元公司確有如系爭支付命令所示之債權存在，則其分別就
系爭執行事件聲明參與分配，自屬無據。從而，被上訴人依據強
制執行法第四十一條第一項前段規定，請求將系爭執行事件所製
作之第一次分配表及第二次分配表，有關甲○○等人應分配之金
額均應剔除，減為零元，其剔除之金額應改由上訴人及其他債權
人分配之，為有理由，應予准許等語，為其判斷之基礎。
惟按審判長應向當事人發問或曉諭，令其為事實上及法律上陳述
、聲明證據或為其他必要之聲明及陳述，其所聲明或陳述有不明
瞭或不完足者，應令其敘明或補充之。民事訴訟法第一百九十九
條第二項定有明文。此為審判長因定訴訟關係之闡明權，同時並
為其義務，故審判長對於訴訟關係未盡此項必要之處置，違背闡
明之義務者，其訴訟程序即有重大瑕疵，而基此所為之判決，亦
屬違背法令。丁○○○等五人辯稱：其等被繼承人蔡明利自其媳
婦陳秀姬、姪女蔡秋哖帳戶匯款計七百五十萬元入日元公司帳戶
，而取得日元公司簽發面額七百五十萬元支票等事實，業據提出
對帳單及日元公司會計傳票（見一審卷(一)一一０頁至一一一頁）
為證據方法，被上訴人對支票及會計傳票真正並未爭執，若依會
計傳票記載，日元公司應曾收受該七百五十萬元，原審未究明蔡
明利是否利用陳秀姬、蔡秋哖帳戶匯款入日元公司，遽謂丁○○
○等五人未舉證證明蔡明利與該資金有何關聯，且該二筆匯款未
顯示匯入日元公司，而為不利丁○○○等五人之認定，已嫌率斷
。又蔡明利非日元公司股東（見一審卷(一)二三三頁日元公司股東
名簿），應無繳納股款義務，日元公司之負責人劉政照證稱日元
公司向蔡明利借款七百五十萬元，為面子問題，始要會計於傳票
上記載此筆款項為股本云云，是否不足採信，似非無進一步推求
餘地。其次，甲○○辯稱：伊簽發十一紙支票交由日元公司兌現
事實，已經提出該十一紙支票為證據方法，其中八十四年四月十
四日面額五百萬元之支票，係由「日元建設帳號00000000-0」提
示兌領（見一審卷(一)一五八頁），其餘面額一百二十六萬元（二
紙）、三百萬元、一百五十萬元、四百五十萬元、五十萬元等六
紙支票（見一審卷(一)一五二頁至一五七頁）亦以相同帳號（未載
戶名）提示兌領，甲○○辯稱伊簽發支票交日元公司兌領，亦非
全然無據，原審未查明該「日元建設」是否即為日元公司，遽謂
甲○○未提出日元公司提示兌現支票證明，而為不利甲○○之認
定，亦嫌率斷，且甲○○提出其餘支票背面均載有提示兌領者之
帳號，原審未闡明使甲○○提出各該帳號之戶名，亦有未善盡闡
明義務之違法。再者，乙○○辯稱曾分別匯款二千六百萬元及三
千九百四十萬元至日元公司或其負責人劉政照帳戶，而取得日元
公司簽發面額合計一億五千二百九十萬元之十五紙支票；丙○○
辯稱曾以自己或蔡文檳、蔡淑惠名義匯款二千五百二十萬元至日
元公司名下，而取得日元公司簽發面額四千六百二十四萬五千元
之八紙支票，亦分別提出支票及匯款單為證據方法，日元公司負
責人劉政照亦證稱曾向乙○○、丙○○借款，雖乙○○、丙○○
自日元公司受領之支票面額遠超過所匯入款項，原審未闡明使乙
○○、丙○○說說明匯款數額與支票面額間差額係如何計算，僅
以匯款金額與支票面額差距過大而為不利乙○○、丙○○之認定
，非無未盡闡明義務之違法。上訴論旨，指摘原判決不當，求予
廢棄，非無理由。又原審未記載被上訴人就第二次分配表聲明異
議，倘被上訴人就第二次分配表未聲明異議，可否就該次分配表
提起分配表異議之訴，案經發回，並請注意及之。
據上論結，本件上訴為有理由。依民事訴訟法第四百七十七條第
一項、第四百七十八條第二項，判決如主文。
中    華    民    國  九十七  年    七    月    十    日
                      最高法院民事第六庭
                          審判長法官  朱  建  男
                                法官  顏  南  全
                                法官  林  大  洋
                                法官  鄭  傑  夫
                                法官  蘇  清  恭
      本件正本證明與原本無異
                                      書  記  官
中    華    民    國  九十七  年    七    月  二十五  日
                                                Ａ


司法院資訊處製作；財團法人民間司法改革基金會備份。
